臺灣高等法院高雄分院刑事判決          九十年度上更(二)字第四九號
    上  訴  人  台灣高雄地方法院檢察署檢察官
    上  訴  人
    即  被  告  丁○○
    上  訴  人
    即  被  告  戊○○
    上  訴  人
    即  被  告  丙○○
    上  訴  人
    即  被  告  壬○○
    被      告  庚○○
    被      告  辛○○
    被      告  己○○
    被      告  乙○○
右上訴人等被告等違反商業會計法等案件，不服臺灣高雄地方法院八十三年度訴第三
四六四號中華民國八十四年十一月二十一日第一審判決（起訴案號：臺灣高雄地方法
院檢察署八十三年度偵字第一六三一三號），提起上訴，判決後，經最高法院第二次
發回更審，本院判決如左：
      主      文
原判決關於丁○○、戊○○、壬○○、丙○○部分撤銷。
丁○○、戊○○、丙○○共同商業負責人以明知為不實之事項，而填製會計憑証，丁○○、戊○○各處有期徒刑貳年，丙○○處有期徒刑壹年陸月。
壬○○無罪。
其餘上訴均駁回。
      事      實
一、丁○○係三淩建設實業股份有限甲司（設高雄市○○區○○路一五五號八樓之二
    ，以下簡稱三淩甲司）、揚日建設實業股份有限甲司（設屏東縣潮州鎮○○路○
    段十三號，以下簡稱楊日甲司）之負責人，惟實際上只負責其中營建部分，庚○○係千馬金屬工業股份有限甲司（設屏東縣潮州鎮○○路○段十三號，以下簡稱
    千馬甲司）之登記名義上之負責人，己○○係昊億股份有限甲司（設台北市大安
    區○○○路○段一００號九樓之二，以下簡稱昊億甲司）之登記名義上負責人，
    黃立安為均中實業有限甲司（設高雄縣鳳山市○○街五十八號一樓，以下簡稱均
    中甲司）之登記名義負責人，惟三淩甲司、楊日甲司之廢五金部分及千馬、昊億
    、均中甲司之實際負責人均為戊○○，戊○○又任昊勝砂石行、千馬甲司台北分
    甲司之負責人，乙○○係生青有限甲司（設高雄市○○區○○路一五五號八樓之
    一，以下簡稱生青甲司）之名義負責人，由其子丙○○實際負責。乃丁○○、戊○○、丙○○、黃立安（黃立安部分已另案判決確定），自民國（下同）七十九
    年間起至八十二年間止（惟揚日甲司、生青甲司分別於八十年十月十九日及八十
    一年十一月六日始設立登記，此二甲司分別自上開設立時間起，至八十二年間止
    ），其等明知上開甲司間，有時無實際交易行為，惟為圖得銀行信賴准予貸款，
    竟基於共同之犯意聯絡，利用不知情之成年會計人員，虛偽對開發票，再將對開
    之往來帳目，先製作傳票，登載於日記帳或總分類帳內，再將發票登載於原始憑
    證上（外來憑證，對外憑證），將不實之事項填製於會計帳簿上（詳細數額列載
    於後理由有罪部分(三)項），使銷項與進項虛漲達新台幣（下同）三十九億四千
    餘萬元，交由不知情之會計師陳英傑、張鎮南、夏祖訓簽證後，再由丁○○或戊○○，持該會計帳冊向彰化銀行及中國農民銀行，以開立「國內即期信用狀」、
    「短期放款－無擔保」、「短期放款－其他副擔保」、「營運週轉金－無擔保」
    、「購料週轉金」、「商業本票」等方式申請信用貸款；於八十一年十月間，以
    昊億甲司名義，向中國農民銀行總管理處以「營運週轉金－無擔保」、「購料週
    轉金」、「商業本票」等方式，並提供一百八十萬一千五百元之定期存單，貸得
    三千六百萬元；於八十二年七月間，以三淩甲司名義，向彰化商業銀行三民分行
    ，以「純無擔保短期放款」方式貸得二百萬元；於八十二年九月間，以昊億甲司
    ，向彰化商業銀行三民分行，以「純無擔保短期放款」方式，貸得二百萬元，及
    以國內即期信用狀方式，向彰化商業銀行三民分行貸得三千萬元；於八十一年一
    月間，以千馬甲司名義，向彰化銀行北高雄分行，以國內即期信用狀，向該行貸
    得二千萬元；惟八十二年七月間，即未如期繳納本息。
二、案經法務部調查局南部地區機動工作組移送台灣高雄地方法院檢察署檢察官偵查
    起訴。
      理      由
壹、有罪部分（即上訴人丁○○、戊○○、丙○○部分）
一、訊據上訴人即被告丁○○、戊○○、丙○○均堅決否認右揭犯行，上訴人即被告
    丁○○辯稱：三淩甲司、楊日甲司之廢五金買賣部分，均由戊○○操持運作，我
    不是商業負責人，而三淩甲司提供八筆土地向彰化銀行設定本金最高限額一千三
    百萬元之抵押貸款，依當時土地之價值估算有十足之擔保，彰化銀行雖分別以抵
    押貸款一千一百萬元，信用貸款二百萬元名義貸給三淩甲司，亦在抵押權效力所
    及，並非無擔保之信用貸款，又當時我正在籌備天下早報，故將千馬、昊億、三
    淩、揚日等甲司合稱天下機構集團以壯聲勢，因廢五金買賣部分均由戊○○負責
    ，有無對開發票不實交易事，我未參與也不知情，並無犯意聯絡等語，上訴人即
    被告戊○○辯稱：我掌握三淩、揚日之廢五金部分及千馬、千馬台北分甲司、昊
    億、均中、昊勝砂石行共七家甲司，因千馬、昊億二家甲司皆有工廠登記，故對
    外交易多以此二家為主體，但因庫存量不多，故需調購其他五家之貨存量，為此
    交易量顯然增加，外觀上被疑為虛增營業額，且我僅以千馬、昊億甲司辦過抵押
    貸款，抵押貸款額度並未用完，不必辦理信用貸款，事實上亦未辦過任何一筆信
    用貸款，且本件貸款與財務報表等是否真正無關。又壬○○與均中甲司無關，完
    全是案外人，他做工程行業，想巴結丁○○，聽說甲司有事，調查局在查，又找
    不到黃立安，就代替黃立安前往說明，事實上我才是均中甲司實際負責人，我沒
    有不實交易，虛開發票，我與生青甲司間確有給付貨款、金屬業務交易往來之實
    等詞；上訴人即被告丙○○辯稱：我未參與生青甲司營運，案發後據我了解，生
    青甲司與戊○○交易屬實，並未虛開發票，也未向銀行貸款云云。經查：
  (一)上揭各甲司有其甲司執照及營利事業登記證在卷可證，被告丁○○係三淩、揚日
    甲司除廢五金業務外之實際負責人，被告戊○○係三淩、揚日甲司之廢五金業務
    及千馬、昊億甲司、千馬台北分甲司、昊勝砂石行、均中甲司之實際負責人，被
    告丙○○係生青甲司實際負責人，業據被告丁○○、戊○○供認不諱，另案判決
    之黃立安亦供認均中甲司係戊○○實際經營屬實。雖被告壬○○於調查站、偵查
    中曾自白為均中甲司實際負責人，然與均中甲司之名義負責人黃立安及與均中甲
    司為交易之生青甲司負責人丙○○所供歧異，其自白顯與事實不符（詳見被告壬○○無罪部分之論述），不足採信。
  (二)上開由丁○○、戊○○、丙○○實際負責之各甲司間自七十九年一月至八十二年
    二月，對開發票，經稅捐稽征機關查核彙整為銷項二十億六千一百四十七萬七千
    零八十四元，進項為為十八億八千一百二十七萬一千零七十七元，千馬甲司七十
    九年一月至八十一年十月間與均中、昊億、三凌、揚日、千馬甲司對開，銷項計
    四百三十五張，五０二、一一五、八四九元，進項則為二五二張，四八九、八七
    八、九一九元；昊億甲司同上期間與均中、三凌、揚日、千馬、千馬台北分甲司
    銷項一六四張，三九一、七一三、八三一元，與均中、三凌、揚日、千馬甲司進
    項三七二張，四一八、七二二、二七七元；均中甲司同期間與昊億、三凌、千馬
    、揚日、千馬台北分甲司銷項三四七張，三八一、二０四、三五一元，進項一九
    二張，二四五、八三九、八六八元；三凌甲司同期間與昊億、均中、千馬、揚日
    、千馬台北分甲司銷項二六五張，三一三、０四五、０四一元，與昊億、千馬、
    揚日、千馬台北分甲司進項二六四張，二八九、八八六、六八一元；揚日甲司同
    期間與昊億、均中、千馬甲司銷項五五張，四八、一四八、八五０元，進項三一
    張，三０、九九六、八二０元；千馬台北分甲司同期間與三凌、千馬、均中甲司
    銷項七九張，九八、一八一、八四一元，與三凌、千馬、均中、昊億甲司進項則
    為七三張，七八、八七九、二九一元；而八十一年十一至十二月間，昊億、均中
    甲司開給生青二八、六六五、九六二元、一九、一一一、八三六元，生青甲司開
    給揚日、千馬甲司則為四、二六三、七一０元及三四、二七六、六六八元；八十
    二年一至二月間，揚日、均中、昊億、三凌甲司開給生青甲司分別為七、五一九
    、二五七元、八二０、０六二元、六五、二九八、二一０元、七、二一０、００
    ０元（合計八０、八四七、五二九元），生青甲司開給千馬甲司為七九、八九九
    、三五０元，千馬甲司開給均中、昊億甲司分別為五五、九三七、一六六元、二
    四、０六五、０００元（合計八０、００二、一六六元），等情業經法務部調查
    局南部機動工作組曾搜索高雄市○○區○○路一五五號八樓之二、高雄市○○街
    五號十樓之三、台南市○○路二六九號，扣押相關會計帳冊証物一批可証（見八
    十三年度聲字第二三五八號卷第二十二至三十三頁）。則此部分之帳目數字應堪
    認定。
  (三)查均中甲司並無獨立廠房，而與千馬、昊億甲司之工廠同設在高雄市○○區○○
    路二十二號址，形同虛設，經法務部調查局調查該工廠破舊不堪，生產機器經年
    未用，剝落鏽蝕。而生青甲司與三淩甲司之營業場所同設於高雄市○○區○○路
    一五五號八樓之二，據生青甲司實際負責人即被告丙○○於調查站供稱：生青甲
    司設立於八十一年十一月十六日，八十二年四月歇業，與前述各甲司同設於高雄
    市○○區○○路一五五號八樓之二，均無實際上交易，除向均中甲司取得發票外
    ，未取得其他發票，生青甲司之營業額確實僅約四千萬元，委託辛○○處理帳務
    、統一發票，由戊○○僱用會計開立高達二億四千萬元之營業額，僅在帳面上虛
    載作為交易而已，並由丁○○以乙○○及丙○○名義出面貸款各二七五０萬元云
    云（見偵查卷第八十一至八十八頁），益徵被告戊○○為七家甲司實際負責人，
    自行在各甲司間買賣營業，僅是帳面上之對開發票而已，其用意在虛漲營業額。
  (四)查証人即會計師陳英傑於原審（即八十三年訴字第三四六四號案件）到庭證稱，
    於八十一年度為三凌、昊億、均中甲司作簽証，所有資料均由丁○○與我接洽（
    見原審卷第二０六頁）另證人即與誠和會計師事務所負責業務與連繫之總經理張
    鎮南於本院八十五年度上訴字第九六號案件調查時稱，由王政一（辛○○稱王政
    一即丁○○之實質的業務經理）介紹於八十年及八十一年接到均中、揚日、三凌
    、昊億甲司之委託為其結算申報查帳簽証，以減少國稅局抽查機率，又於八十一
    年四月受千馬甲司委託整理八十一年度之帳目，依其提出之單據整理銷貨與進貨
    ，但合作關係欠佳，至八十一年八月即退回云云；參以證人陳清吉於調查站證稱
    ：「三淩、昊億甲司分別向本行彰化銀行三民分行）貸款，該二筆貸款性質為部
    分擔保及部分信用貸款，由丁○○本人辦理」等語，證人莊宏於調查站證稱「
    千馬甲司之貸款係由丁○○至本分行（彰化銀行北高雄分行）辦理」，證人陳林
    松於調查站證稱「昊億甲司向本部（中國農民銀行儲蓄部）貸款是由丁○○辦理
    」等語，並分別證稱「昊億甲司國內即期信用狀貸款部分須檢附會計師、融資簽
    證之財務報表」「我們要求千馬甲司提供稅單及財務報表，做為本分行了解該甲
    司每月營業額及是否有實際營業行為之主要依據，認為營業情形良好後始核准貸
    款」「昊億甲司向本行申請綜合額度貸款時須提供經會計師簽證之財務報表、稅
    捐處之營業稅單影本、甲司執照等憑以核貸」等語，堪認對開發票、虛漲營業額
    ，不實登載於會計帳簿上之行為無非矇使不知情之會計師簽證，以配合所欲貸款
    銀行之要求，達順利貸款之目的。雖被告丁○○對於三淩、揚日甲司之廢五金買
    賣營業項目歸由被告戊○○負責，然以二人兄弟之親誼及被告丁○○出面向各銀
    行辦理貸款之事實，即見二人財務關係密切，被告丁○○豈有不知戊○○之實際
    經營狀況﹖尤其是屬於三淩、揚日甲司之營業項目部分，是否有實際交易，有無
    如帳冊所載之大額營業量，戊○○焉能不具實告知，其辯稱不知情，無犯意聯絡
    ，殊難置信。而被告丙○○於調查站中已坦承生青甲司由戊○○僱用會計虛漲營
    業額，無實際上交易之情，雖生青甲司未向銀行貸款，惟提供丁○○、戊○○所
    掌之甲司作成不實之財務報表順利貸款，其顯然有共同之犯意聯絡。被告丁○○
    、戊○○辯稱所辦貸款均提供不動產擔保，且仍在最高貸款額度內，無須提供不
    實之財務報表為信用貸款云云，與銀行實際審核貸款所要求提供財務報表之事實
    不符，自係卸責之詞，不足採信。另黃立安亦知情共犯部分，業經判決有罪確定
    ，經本院調閱八十五年度上訴字第六四三號案卷審認，併予明。此外有會計帳
    冊等物扣案可佐，並有放款明細資料在卷可按。
  (五)證人即中國農民銀行總管理處儲蓄部職員陳林松於調查局證稱：昊億甲司係其銀
    行之客戶，其申請貸款額度為四千五百萬元，屬營運週轉金性質，其授信用途及
    分類最高限額為營運週轉金二千九百萬元，國內購料週轉金一千五百萬元，發行
    商業本票保證四百萬元，是由該甲司總經理丁○○申辦的，丁○○於七十八年六
    月十六日初次辦理營運週轉金往來，嗣後視與該甲司往來及營運情形辦理每年到
    期展期。昊億甲司申請之綜合額度四千五百萬元於八十一年六月十六日到期，該
    銀行於八十一年十月間同意展期等語（見偵查卷第九十九頁背面、第一百頁）。
    本院查，昊億甲司於七十八年五月二十五日第一次向中國農民銀行申請貸款額度
    為三千萬元，該銀行於七十八年六月十六日始撥款，嗣昊億甲司分別於七十九年
    一月二十四日、七十九年八月十日、八十年八月二十六日一再增貸及展期，最後
    一次於八十一年十月七日申貸額度為四千五百萬元，有中國農民銀行授信審核表
    五份可稽（外放）；依據中國農民銀行八十一年十月七日第五份授信審核表載稱
    ：「：：八十年度財務報表經夏祖訓會計師簽證，有保留意見。八十一年六月財
    務報表依該甲司假決算資料編列」，「：：：申貸本案後核貸總額度新台幣四千
    五百萬元，：：：其中無擔保授信三千二百七十一萬四千元，擔保授信一千二百
    二十八萬六千元，：：：」等語；證人陳林松於調查局另證稱：「依本行規定昊
    億甲司向本行申請綜合額度貸款時須提供經會計師簽證之財務報表：：：本行經
    辦人員再依該甲司所提供之前述資料前往該甲司實際查訪，並作成徵信報告，再
    提會依授信程序送請權責人員批准核貸」、「（問：昊億甲司所提供之財務報表
    及經營狀況資料若非屬實，貴部是否能依前述情形核貸﹖），若昊億甲司所提供
  之財務報表及經營狀況資料與實際經營情況不符時，本部依規定不能准予核貸」
    等語（見偵查卷第一百頁背面、第一百零一頁），足證被告丁○○、戊○○所辯
    本件貸款與財務報表等是否真正無關，且本件有十足之抵押權擔保各節，自非可
    採。而昊億甲司雖於七十八年五月二十五日起即向中國農民銀行申貸額度為三千
    萬元，嗣後持虛偽之財務報表等資料增貸為四千五百萬元，已如前述，並非借貸
    之初即申貸四千五百萬元，嗣後陸續每年展期而已，自不能執此採為有利被告等
    之認定。
  (六)綜上所述，被告三人上開辯解，俱非可採，罪證明確，其等犯行均堪認定。
二、被告丁○○、戊○○、丙○○均係商業負責人，其等明知為不實之事項，而填製
    會計憑證，係犯修正前商業會計法第六十六條第一款之罪。被告丁○○、戊○○
    、丙○○與判刑確定黃立安間，就上開犯行，有犯意聯絡與行為分擔，均為共同
    正犯。其等利用不知情之會計人員為之，均為間接正犯。其中被告丁○○就其所
    掌甲司之廢五金買賣部分縱未實際負責，然該部分之帳目仍納入甲司所有之營業
    項目中，合併其他項目，作成甲司之財務報表，交由會計師簽證，被告丁○○仍
    屬商業負責人無疑。又商業會計法第六十六條第一款，業於八十四年五月十九日
    及八十七年十月二十九日修正甲佈，並調整為商業會計法第七十一條第一款，且
    提高其法定刑，惟被告等行為時，係在該條例八十四年五月十九日修正甲佈前，
    則本件依刑法第二條第一項但書規定，仍應適用八十四年五月十九日修正前之商
    業會計法第六十六條第一款規定，併此敘明。
三、原審據以論科，固非無見，惟查原審認共同被告壬○○係均中甲司之實際負責人
    ，論以共同正犯，尚有未合（理由詳壬○○無罪部分所述），且原判決併認被告
    等犯詐欺罪，與違反商業會計法部分有裁判上一罪關係亦有未當（詳如後述）。
    被告丁○○、戊○○、丙○○上訴意旨否認犯罪固無可取，惟原判決此部分既有
    上述可議，且檢察官上訴意旨，指摘原判決未對卷附之上揭各甲司自七十九年一
    月至八十二年二月間對開發票銷項、進項查核清單詳予審酌，尚有不當云云，亦
    屬有理由，應由本院就被告丁○○、戊○○、丙○○部分均撤銷改判。爰分別審
    酌被告等犯罪情節，被告丙○○為配合戊○○、丁○○順利向銀行借款，情節較
    輕，犯後未坦承犯行等一切犯罪情狀，分別判處如主文所示之刑（與原審之量刑
    同）
貳、無罪部分（即被告壬○○、辛○○、庚○○、己○○、乙○○部分）
  (一)甲訴意旨略以：被告壬○○為均中甲司之實際負責人，被告辛○○係丁○○所組
    天下機構集團之財務經理，與被告庚○○、己○○、乙○○等人，就右開事實欄
    所載部分，均與丁○○、戊○○、丙○○、黃立安等人有犯意聯絡，均屬共同正
    犯云云。
  (二)甲訴人認被告等涉有右揭犯行，所憑無非以被告壬○○於調查站及偵查中之自白
    及辛○○任財務經理，庚○○、己○○、乙○○分別為千馬、昊億、生青甲司之
    名義負責人之事實為論據。惟訊據被告等均堅決否認犯行，被告壬○○辯稱：我
    不是均中甲司實際負責人，未曾參與均中甲司業務，也不認識黃立安，是因調查
    局找黃立安問話時，我正好在丁○○安處，我經營恩晟工程有限甲司，與丁○○
    有資金調度及工程上合作之關係，因丁○○夫婦以黃立安老邁，不能接受訊問為
    由，請求我代黃立安名義負責之均中甲司立場應訊，並稱單純之漏稅行為而已。
    若我不幫忙，恐影響其甲司，並影響我承攬之工程，連帶已投入之資金有不能回
    收之虞。故同意以均中甲司實際負責人之身分到調查局及檢察署應訊，事先並由
    丁○○臨時整補均中甲司之業務概況。惟事後發現涉及刑責，不願無辜承擔等語
    。被告辛○○辯稱：伊於八十一年十月一日經應徵試用而至昊億甲司上班，名義
    為財務經理，但伊未曾有出納、會計或稅法等實務經驗，在全然不熟習，又與甲
    司任何人員非親非故下，祇實際擔任打雜、跑腿之總務工作，故八十二年四月即
    離職他就。其間對於財務報表及稅單均未參與，甲司另有會計人員處理，老闆亦
    不可能將對開發票、做假帳事由初任新職者介入，且銀行放款時間均在伊任職前
    ，本件與伊無關等詞。被告庚○○辯稱：千馬甲司於六十六年間成立時伊仍係學
    生，七十一年七月牙醫系畢業後，即至診所實習，七十二年取得牙醫執照後即專
    心執業至今，千馬甲司雖於七十八年二月間變更負責人為伊，然伊係掛名，未曾
    參與甲司經營等語。被告己○○辯稱：伊畢生務農，現已九十餘歲，六十六歲時
    始由鄉下搬遷至高雄市，由長子翁溢深扶養，直至八十二歲時始登記為三子戊○○實際負責經營之昊億甲司名義負責人，七十四年間且動過二大手術，身體虛弱
    ，生活起居皆賴子女扶持照顧，怎可能負責經營昊億甲司云云。
三、查被告之自白，不得作為有罪判決之唯一證據，仍應調查其他必要之證據，以察
    其是否與事實相符，被告壬○○雖曾於調查站及偵查中自白為均中甲司實際負責
    人，出具不實進貨單，製作不實進出帳云云，惟查其餘共同被告無一供稱被告壬○○為均中甲司實際負責人，其中被告丙○○於調查站時即稱均中甲司實際業務
    負責人為戊○○，生青甲司均係直接向均中甲司戊○○訂貨，退貨亦由戊○○處
    理，而丁○○於調查站八十三年七月十二日調查筆錄中亦稱均中甲司係戊○○實
    際操作負責，而被告戊○○於八十三年六月二十一日調查站中雖供稱均中甲司由
    壬○○負責，惟又供稱均中甲司貨品均由戊○○所銷售，查戊○○若非實際負責
    人，又未受雇於均中甲司，又如何負責均中甲司貨品之銷售﹖其供詞矛盾甚明。
    況證人陳英傑於原審證稱均中甲司之簽證是由丁○○與之接洽等語，另案黃立安
    違反商業會計法案件中，黃立安亦供稱均中甲司實際由戊○○負責，伊僅受戊○○之請求掛名而已，且陳明並不認識壬○○。衡情，若被告壬○○確係均中甲司
    之實際負責人，何以未曾參與業務，無論貨物之銷售、甲司帳目之簽證均由戊○○、丁○○處理，甚名義上負責人黃立安不曾見過﹖參以被告壬○○於原審中提
    出其為恩晟工程有限甲司負責人之甲司執照影本一紙及所持有丁○○簽發均中甲
    司及本案其他甲司名義之支票影本十四紙及與丁○○協議承攬工程之協議書及委
    任書影本（附於原審卷），益證其所辯因與丁○○有財務及工程合作關係而冒均
    中甲司實際負責人之身分應訊並非無據。且被告丁○○、戊○○於原審中即供認
    壬○○確與均中甲司無任何關係，純為幫忙代黃立安前往應訊之等屬實。故被告
    所為不利之自白顯與事實不符，難以採信。此外，無其他積極證據足認被告壬○○參與共犯，原審不察，遽予論罪科刑，尚有未合，被告壬○○上訴意旨否認犯
    罪為有理由，應由本院就其部分撤銷改判，以不能證明其犯罪，而為被告壬○○
    無罪之諭知。
四、被告庚○○、己○○所辯上情，業經共同被告戊○○、丁○○證述屬實，證人翁
    溢深即庚○○之長兄於本院前審八十五年三月十一日訊問時亦證述無訛，證人許
    堯鐘、蔡幸蓁分別為千馬、昊億甲司之駐廠守衛及會計於本院前審八十五年三月
    十一日、八十五年十月十六日訊問時亦均證稱未見過庚○○、己○○去過甲司，
    而被告庚○○自七十二年取得牙醫師執照後即執行牙醫業務迄今，並自行開設康
    橋牙醫診所，復據其提出行政院衛生署證明開（執）業登記動態資料，康橋牙醫
    診所執照影本附卷可稽，至被告己○○係民國前六年出生，已屆九十餘歲高齡，
    民國七十六年登記為昊億甲司負責人時，亦有八十二歲，依其身體狀況，生活起
    居均須子女扶持照料，豈有均值壯年之子女成群，仍由老父實際負責甲司業務之
    理。而庚○○既係執業牙醫師，忙錄其專業已有不足，豈有餘力、餘暇實際負責
    甲司業務﹖堪認渠二人所辯因親人關係登記為名義負責人，未實際負責屬實，自
    難以渠等掛名即推定為參與之共犯。另被告乙○○亦屬八十餘歲高齡，其雖掛名
    為生青甲司負責人，實由其子丙○○負責，並經戊○○、丁○○供證屬實，又查
    無任何證據足證其參與本案，不能遽予推斷其有犯意聯絡。末查被告辛○○僅於
    民國八十一年十月一日應徵受雇為昊億甲司財務經理，迄八十二年四月離職，短
    短數月，其雖名為財務經理，但未參與會計事宜，甲司另有會計製作會計資料，
    亦據被告戊○○即昊億甲司實際負責人陳明屬實，且千馬甲司、昊億甲司、三淩
    甲司之辦理貸款係由被告丁○○出面為之，亦經證人陳林松、陳清吉、莊宏證
    述在卷，縱被告辛○○於調查站供認曾受命負責貸款之繳息及契約展期接洽事宜
    ，或向稅捐機關領取統一發票，亦屬受雇主指示辦理之一般事務，既非辦理會計
    製作帳冊之業務，自不足證明被告辛○○有犯意之聯絡。且證人陳英傑於原審證
    稱其於八十一年度為三淩、昊億、均中甲司作簽證，所有資料均由丁○○與之接
    洽。另證人張鎮南於本院前審調查時亦證稱係由王政一介紹於八十年、八十一年
    受均中、揚日、三淩、昊億甲司之委託為其結算申報查帳簽證，又於八十一年四
    月受千馬甲司委託整埋帳目等語，足信被告辛○○未參與簽證、整帳等有關會計
    事務，自難以其財務經理名銜即遽認其名副其實，管理所有帳冊等財務，進而推
    定其與丁○○、戊○○有犯本案之意思聯絡。次查，商業應設置帳簿目錄，記明
    其設置使用之帳簿名稱、性質、啟用停用日期，已用未用頁數，由商業負責人及
    經辦會計人員會同簽字，為商業會計法第二十五條所明定。證人即會計師陳英傑
    於本院證稱：「（問：依最高法院判決發回意旨第四頁第三行所指（提示最高法
    院判決書），：：：請指明庚○○、己○○、乙○○有無依商業會計法規定設置
    帳簿目錄：有無會同經辦人員簽字（提示帳簿）﹖），答：有設置帳簿目錄（依
    據證物當庭指出帳簿目錄、種類帳等），沒有看到（負責人及）經辦人員的簽章
    ，但有經過稅捐單位正式的驗印」等語（本院卷第八十九頁），依上開說明，被
    告庚○○、己○○、乙○○等甲司名義負責人既未會同經辦人員於帳簿目錄及帳
    冊上簽字，益證其等對於上開甲司虛開發票及登載不實會計帳簿之情事毫不知情
    ，且與前開論罪之被告無犯意之聯絡，此外無其他確切證據足證其等有上開犯行
    ，而檢察官於本件審判期日亦表示無其他證據請求調查（本院卷第二百二十五頁
    ）；此外又無其他確切證據足證其等犯行。原審以被告庚○○、己○○、辛○○
    、乙○○部分不能證明其等犯罪，而為其等均無罪之諭知，核無不合。檢察官上
    訴意旨仍執前詞指摘原審判決無罪不當云云，為無理由，此部分之上訴應予駁回
    。
五、甲訴意旨另略以：被告丁○○、戊○○、丙○○、壬○○、己○○、乙○○、庚○○、辛○○與判刑確定之黃立安，就前開對開發票之行為，另涉有稅捐稽徵法
    第四十一條及刑法第三百三十九條第一項罪嫌云云；惟營業稅之課徵，以有貨物
    之銷售為前提（營業稅法第一條參照）；而本件被告係無實際交易行為，而對開
    發票，業如前述；依法自無課徵營業稅之必要，即無稅捐稽徵法第四十一條之適
    用。又起訴意旨並未認定被告等意圖不法所有，以詐術向何人施詐，致陷於錯誤
    而交付財物，其等向銀行貸款，亦非施詐術，銀行亦非陷於錯誤而交付借款，且
    借貸後依約繳息有一段時間，縱嗣後繳息不正常，亦不能據此推論於借貸之初即
    有不法所有之意圖，自不能論以詐欺取財罪，被告丁○○、戊○○、丙○○、壬○○執此指摘原判決此部分不當，為有理由，應予撤銷改判，就被告壬○○部分
    諭知無罪之判決，甲訴意旨指被告丁○○、戊○○、丙○○此部分與前開論罪科
    刑部分有牽連犯之裁判上一罪關係，不另為無罪諭知，被告庚○○、辛○○、己○○、乙○○部分，原審認此部分犯罪不能證明，而為無罪之諭知，核無不合，
    檢察官上訴意旨指摘原審判決無罪不當云云，為無理由，此部分上訴應予駁回。
六、被告壬○○、辛○○經合法傳喚無正當理由不到庭，爰不待其等陳述逕行判決。
據上論結，應依刑事訴訟法第三百六十八條、第三百六十九條第一項前段、第三百六
十四條、第二百九十九條第一項前段、第三百零一條第一項、第三百七十一條、八十
四年五月十九日修正前商業會計法第六十六條第一款、刑法第十一條前段、第二十八
條、第二條第一項但書，罰金罰鍰提高標準條例第一條前段，判決如主文。
本案經檢察官彭南雄到庭執行職務。
中    華    民    國     九十一     年       五       月      十五      日
                              臺灣高等法院高雄分院刑事第二庭
                                  審判長法官  曾永宗
                                        法官  邱永貴
                                        法官  郭玫利
右正本證明與原本無異。
如不服本判決應於收受本判決後十日內向本院提出上訴書狀，其未述上訴理由者，
並得於提起上訴後十日內向本院補提理由書狀（均須按他造當事人之人數附繕本)「
切勿逕送上級法院」。
                                      書記官  張寶花
中    華    民    國     九十一     年       五       月       十七     日
附錄：本判決論罪科刑法條：
5.19.修正前商業會計法第六十六條第一款：
商業負責人，主辦及經辦會計人員有左各款情事之一者，處五年以下有期徒刑拘役或
一萬元以下罰金：
一、以明知為不實之事項，而填製會計憑證或記入帳冊者。
                                                                        Ｋ
